【裁判字號】    95,訴,3499
【裁判日期】    970111
【裁判案由】    重傷害等
【裁判全文】
臺灣板橋地方法院刑事判決              95年度訴字第3499號
公  訴  人  臺灣板橋地方法院檢察署檢察官
被      告  丙○○
指定辯護人  江肇欽律師
上列被告因重傷害等案件，經檢察官提起公訴（95年度偵字第16
262 號），本院判決如下：
    主    文
丙○○傷害人之身體，因而致人於重傷，處有期徒刑年陸月。
其餘被訴遺棄部分，無罪。
    事    實
一、丙○○於民國95年7 月3 日17時30分許，與友人孫金源、甲
    ○○、郭順賓共乘車牌號碼GX-2679 號自小貨車行經台北縣
    板橋市○○路○ 段47巷3 弄3 號前時，丙○○因見前方道路
    旁停放之數輛機車阻擋去路，遂憤而下車將之推倒，適有乙
    ○○見狀即與丙○○理論，雙方因而發生爭執，詎丙○○雖
    客觀上可預見頭部為人體重要部位，若出拳朝他人頭部毆擊
    ，對方將有因腦部受此撞擊致生重傷害結果之可能，然丙○
    ○竟能預見而疏未注意及此，猶逕基於普通輕傷害之故意，
    以拳頭朝乙○○臉頰、頸部部位毆打一下，致乙○○不支倒
    地，且當場右耳出血不止，乙○○雖經民眾報案緊急送往財
    團法人亞東紀念醫院（下稱亞東醫院）急診，然乙○○到院
    時顱骨骨折併氣腦及顱內出血，昏迷指數為6 分，意識木殭
    ，同日施行開顱術摘除腦血腫及顱內壓監測器置入術併住院
    ，95年7 月14日行氣管切開術，迄95年7 月24日仍意識不清
    ，至95年9 月4 日出院時，則呈意識遲緩及遲鈍，昏迷指數
    為10分，復於95年9 月6 日轉至財團法人長庚紀念醫院林口
    分院（下稱林口長庚醫院）急診，斯時呈外傷性腦出血術後
    及泌尿道感染，右側肢體有肌力障礙現象；再於96年1 月8
    日至行政院衛生署臺北醫院（下稱台北醫院）就診，迄96年
    2 月9 日出院，出院時右上肢仍無力，認知功能受損，而達
    重傷害程度。
二、案經乙○○之配偶丁○○訴由臺北縣政府警察局三重分局報
    告臺灣板橋地方法院檢察署檢察官偵查後起訴。
    理    由
壹、證據能力部分：
    本案公訴人所引用之卷證資料（包含人證與文書證據），並
    無證據證明係公務員違背法定程序所取得；又被告以外之人
    於審判外之陳述，經核並無非出於自由意願而為陳述或遭違
    法取證及顯有不可信之情況；再卷內之文書證據，亦無刑事
    訴訟法第159 條之4 之顯有不可信之情況與不得作為證據之
    情形，且被告及其辯護人迄本院言詞辯論終結前均未聲明異
    議，依刑事訴訟法第159 條至159 條之5 之規定，本案所引
    用之下列證據均有證據能力，合先敘明。
貳、有罪部分：
一、認定犯罪事實所憑之證據及理由：
(一)、訊據被告對前開犯罪事實於本院審理中坦認在卷，核與證人
    孫金源、郭順賓、陳蜜、徐月花等人警詢證述或偵查結證
    相符；此外，並有偵查卷附之亞東醫院95年9 月28日亞歷字
    第0956410482號函暨所附乙○○病歷資料、該院於95年7 月
    3 日、95年7 月24日所出具之乙○○診斷證明書、本院卷附
    之亞東醫院95年12月22日亞歷字第0956410668號函、林口長
    庚醫院95年12月29日（95）長庚院法字第1343號函、台北醫
    院96年5 月7 日北醫歷字第0960003713號函暨所附乙○○病
    歷資料、該院於96年2 月9 日所出具之乙○○診斷證明書、
    乙○○因中度肢障而領有之中華民國身心障礙手冊等在卷可
    參，俱徵被告前開自白應與事實相符，可以採信。
(二)、又乙○○於95年7 月3 日案發當日，雖經民眾報案緊急送往
    亞東醫院急診，然乙○○到院時顱骨骨折併氣腦及顱內出血
    ，昏迷指數為6 分，意識木殭，同日施行開顱術摘除腦血腫
    及顱內壓監測器置入術併住院，95年7 月14日行氣管切開術
    ，迄95年7 月24日仍意識不清，至95年9 月4 日出院時，則
    呈意識遲緩及遲鈍，昏迷指數為10分等情，有偵查卷附之亞
    東醫院95年9 月28日亞歷字第0956410482號函暨所附乙○○
    病歷資料、該院於95年7 月3 日、95年7 月24日所出具之乙
    ○○診斷證明書附卷可憑；而其復於95年9 月6 日轉至林口
    長庚醫院急診，斯時呈外傷性腦出血術後及泌尿道感染，右
    側肢體有肌力障礙現象；再於96年1 月8 日至台北醫院就診
    ，迄96年2 月9 日出院，出院時右上肢仍無力，認知功能受
    損等情，亦有本院卷附之亞東醫院95年12月22日亞歷字第09
    56410668號函、林口長庚醫院95年12月29日（95）長庚院法
    字第1343號函、台北醫院96年5 月7 日北醫歷字第09600037
    13號函暨所附乙○○病歷資料、該院於96年2 月9 日所出具
    之乙○○診斷證明書在卷可參，顯見乙○○遭被告毆擊腦部
    後，因生顱骨骨折併氣腦及顱內出血而陷入昏迷，其後雖經
    施行開顱術摘除腦血腫，然迄今仍有右上肢仍無力，認知功
    能受損現象，即其腦部因遭被告毆擊受有重創致有前開病徵
    ；佐以乙○○雖於本院審理中到庭，然經本院詢以其有無子
    女、子女姓名等事項時，均陳思良久而不復記憶，而其雖能
    行走，然需以左手杵柺杖，行走時左肩低、右肩高、步履緩
    慢各情，亦經本院於審理中，請乙○○當庭步行數步觀察其
    身形後勘驗在卷；告訴人即乙○○之妻丁○○且於本院審理
    中陳稱，乙○○對身體五官認知不清楚，比如問他臉頰在哪
    裡，乙○○比出的部位是別的部位等語在卷，俱見乙○○因
    遭被告毆擊頭部，腦部受創認知功能受損情形甚為嚴重，亞
    東醫院亦同此見解併認乙○○因腦部重創，所受傷勢已達重
    大難治之狀況，有該院96年2 月5 日亞歷字第0966410074號
    函附於本院卷可憑。按刑法第10條第4 項第6 款所謂其他於
    身體或健康，有重大不治或難治之傷害之重傷，係指傷害重
    大且不能治療或難以治療而言，最高法院著有29年度上字第
    685 號、54年臺上字第1697號判例意旨可資參照。查本件被
    害人因被告前開行為受有頭部外傷等傷害，經送醫急救後，
    迄今仍因前開頭部外傷而有右上肢仍無力，認知功能受損現
    象，且乙○○因乃腦部受重創，所受傷勢已達重大難治各情
    ，業如前述，依前揭最高法院判例意旨，顯見乙○○所受之
    傷勢已達重傷害之程度甚明。
(三)、茲頭部為人體重要部位，若出拳朝他人頭部毆擊，對方將有
    因腦部受此撞擊致生重傷害結果之可能，被告為智慮健全之
    成年人，對此自當有認識，且衡情亦非被告主觀上所不能預
    見，詎其竟能預見而不預見，猶逕以拳頭朝乙○○臉頰、頸
    部部位毆打，致乙○○不支倒地而受有如事實欄所述重傷害
    ，其顯有傷害犯意，而乙○○之重傷害與被告之傷害行為間
    ，有相當因果關係，亦殆無疑，是被告主觀上雖係基於普通
    輕傷害之故意而為本件犯行，然乙○○受有前開重傷害之結
    果，在通常觀念上不得謂無預見之可能，故被告對於乙○○
    之因傷致重傷害之結果，即不能不負責任。綜上，本件事證
    明確，被告犯行堪以認定。
二、應適用之法律、科刑審酌事由：
(一)、查本件被害人因被告前開傷害行為受有頭部外傷等傷害，經
    送醫急救後，迄今仍因前開頭部外傷而有右上肢仍無力，認
    知功能受損，所受腦部傷勢已達重大難治等情，業如前述，
    是被害人之傷勢既已達刑法第10條第4 項第6 款所規定之重
    大難治之傷害程度，則核被告本件所為，係犯刑法第277 條
    第2 項後段之傷害致重傷罪。
(二)、爰審酌被告僅因細故即任意出拳毆擊他人，致使被害人受有
    嚴重傷勢，且造成告訴人家庭圓滿生活破裂，被告所為甚屬
    不該，然其犯後坦認犯行，於本院審理終結前雖未能就告訴
    人所要求之數額新台幣（下同）250 萬元全數賠償，然已盡
    力籌款賠償現金29萬元與告訴人等一切情狀，就其本件犯行
    ，量處如主文所示之刑，以示懲儆；又中華民國96年罪犯減
    刑條例雖於96年7 月4 日制定公布，並自96年7 月16日施行
    ，然本案被告所犯之罪，為刑法第277 條第2 項後段之傷害
    致重傷罪，所宣告之刑復逾有期徒刑1 年6 月，依該條例第
    3 條第1 項第15款之規定，不得減刑，是本案核與減刑之要
    件不符，自不得減刑，併此指明。
、無罪部分
一、公訴意旨另以：被告於前揭事實欄所述時地，以拳頭朝乙○
    ○臉頰毆打一下，致乙○○不支倒地，且當場右耳出血不止
    ，多處腦內出血及氣腦、呼吸衰竭而致重傷後，竟基於遺棄
    之犯意，將無自救力之乙○○棄置現場而未加以扶助或救護
    ，隨即搭車揚長而去，因認被告此部分所為，係犯刑法第29
    4 條第1 項之遺棄罪嫌，並與前揭論罪科刑之傷害致重傷罪
    部分，具有數罪併罰之關係，請求分論並罰等語。
二、然按刑法第294 條第1 項之遺棄罪，須對於無自救力之人，
    依法令或契約應負扶助、養育或保護之義務而遺棄之，或不
    為其生存所必要之扶助、養育或保護為其構成要件；又同法
    第15條第1 項所定對於一定結果之發生，應負能防止而不防
    止之責任，亦須以法律上有防止之義務者為限。同條第2 項
    規定因自己行為致有發生一定結果之危險者，始負防止其發
    生之義務。申言之，如法律上無防止之義務，亦無「因自己
    行為」之情形，縱有發生一定結果之危險，仍不得課以防止
    危險結果發生之義務，最高法院85年度臺上字第2065號判決
    意旨可資參照。而對他人犯傷害罪者，法律並無規定傷害之
    加害人對於被害人有何救助、扶助、養育或保護之義務（目
    前刑法法律之犯罪行為，除交通事件之過失傷害行為，道路
    交通管理處罰條例特別規定肇事者必須留於現場對傷者有照
    護義務外，並無苛責犯罪行為人必須對於被害者產生任何救
    護、扶助之義務），至為明確，是故傷害他人後，離去現場
    者，亦未因此而遭刑法苛責為不作為遺棄者，故本件被告雖
    然有出手傷害告訴人成傷之情，業如前述，然被告並無因此
    而產生救護、保護告訴人之法律上義務，自尚無因其於案發
    後逕自離去之行為，即構成刑法第294 條第1 項之義務遺棄
    罪，惟因公訴意旨認此部分與前揭論罪科刑部分為數罪併罰
    關係，本院就此部分自應諭知被告無罪之判決。
據上論結，應依刑事訴訟法第299 條第1 項前段、第301 條第1
項，刑法277 條第2 項後段，判決如主文。
本案經檢察官郭季青到庭執行職務。
中    華    民    國    97    年    1     月    11    日
                  刑事第十九庭審判長法  官  許必奇
                                    法  官  曾正耀
                                    法  官  陳明偉
以上正本證明與原本無異
如不服本判決應於送達後10日內向本院提出上訴狀
                                    書記官  強梅芳
中    華    民    國    97    年    1     月    11    日
附錄本案論罪科刑法條全文：
中華民國刑法第277條
傷害人之身體或健康者，處三年以下有期徒刑、拘役或一千元以
下罰金。
犯前項之罪因而致人於死者，處無期徒刑或七年以上有期徒刑；
致重傷者，處三年以上十年以下有期徒刑。


司法院資訊處製作；財團法人民間司法改革基金會備份。
